【裁判字號】    89,易,916
【裁判日期】    890511
【裁判案由】    詐欺
【裁判全文】
臺灣臺南地方法院刑事判決                          八十九年度易字第九一六號
    公  訴  人  臺灣臺南地方法院檢察署檢察官
    被      告  壬○○
                丁○○
右列被告因偽造文書案件，經檢察官提起公訴（八十九年度偵字第一四四、六六○號
），本院判決如左：
    主  文
壬○○共同連續行使偽造私文書，足以生損害於他人，處有期徒刑貳年。
丁○○共同連續行使偽造私文書，足以生損害於他人，處有期徒刑壹年陸月。
    事  實
一、丁○○與壬○○為夫妻關係，二人自八十六年六月五日起，即以壬○○出面為會
    首，招募起迄時間、會員人數、會款金額均如附表所示之民間互助會三個。詎二
    人於八十六年間，於前開互助會仍有效之存續期間內，因丁○○所經營之眼鏡生
    意不理想及清償借貸款導致週轉困難，渠等竟基於為自己不法所有之意圖，並共
    同基於概括犯意之聯絡，利用互助會會員並非均相識及身為會首之機會，明知如
    附表所示之互助會活會會員並未標取會款亦未同意渠等借標，連續使用上揭活會
    會員之名義偽填姓名及標金於標單上而參與投標，並持該偽造標單以行使，而向
    其他活會會員訛稱係上揭各該被冒名之活會會員得標，及向各被冒標之上揭活會
    會員訛稱係他人得標，致使各該被冒名之活會會員暨其他活會會員均陷於錯誤而
    分別如數交付會款予丁○○及壬○○，而足生損害於各該活會會員。嗣於八十八
    年十一月二十日如附表編號一所示之互助會即將期滿，丁○○及壬○○自覺無法
    再隱瞞真相，而宣告倒會，會員乙○○、丙○○及甲○○等人發現如附表編號一
    所示之互助會共遭冒標九會、如附表編號二所示之互助會共遭冒標十三會，如附
    表編號三所示之互助會雖僅開標五次，但卻由丁○○及壬○○冒名標得三會，由
    壬○○之姐郭明蓮標得一會，而壬○○為會首，第一會本即由其標取，是以該互
    助會五次開標所得會款均由壬○○自家人取走，計所冒標金額約為新臺幣（下同
    ）八百餘萬元。
二、案經被害人乙○○、丙○○及甲○○等人訴由臺灣臺南地方法院檢察署檢察官偵
    查起訴。
    理  由
一、訊據被告丁○○及壬○○固對於右揭時地由壬○○自任會首而招募如附表所示之
    互助會，並因週轉困難而於八十八年十一月二十日宣布倒會等情供承不諱，惟均
    矢口否認有何詐欺及偽造文書之犯行，被告丁○○辯稱：是伊太太擔任會首，伊
    沒有主動向會員收過會錢，都是會員拿給伊的，伊不清楚互助會的事云云。被告
    壬○○則辯稱：劉南宏及莊文忠二人原本要參加如附表編號三所示之互助會，但
    後來反悔，但因已把他人二人名字寫在會單上，所以也來不及改，只好由伊自己
    承擔，不過伊沒有通知其他會員，八十六年間因父親車禍重病花掉一、二百萬元
    ，向人借錢而需繳利息，再加上眼鏡生意因景氣不好受影響，所以才補來補去。
    伊曾跟會員說如沒有碰過伊，可以把會錢交給丁○○，但會員說會首是伊，當然
    應把錢交給伊，現在係希望會員可以讓伊等慢慢償還云云。經查被告等確於右揭
    時地冒標如附表所示編號一之互助會九會及編號二之互助會十三會，又編號三之
    互助會部分，第一會會款由身為會首之壬○○收走，其他三會用莊文忠、劉南宏
    及蔡佩真名義標取等情，業據被告壬○○於偵訊時及本院審理時自承在卷，並經
    告訴人乙○○、丙○○及甲○○等人於偵審時指陳甚詳，及證人高明忠及王豐崎
    於偵訊時證數在卷，且有會單四份及聯署單一份附卷足參，則被告等在確未獲如
    附表所示之其他活會會員同意之情形下，卻擅自偽填各該活會會員姓名及金額後
    標取會款，自難謂渠等無冒標互助會會款之犯行。被告等雖以上揭情詞置辯，然
    莊文忠及劉南宏並未實際參與如附表編號三所示之互助會，卻列名於會單中等情
    ，業據告訴人乙○○指陳甚明，並為被告所不否認該二人並未實際參加互助會，
    伊亦未通知其他會員等情，而被告並未提出二人原本同意參加，嗣後卻又反悔之
    具體證據資料供本院調查以實其說，且縱認被告壬○○所辯為真，然被告等既未
    通知其他會員，已足堪影響參加會員對該互助會風險之評估，被告卻又冒該二人
    名義標取會款，且於開標時並未告知其他會員實情，自難謂渠等就此部分無施用
    詐術而冒標之犯行。又被告丁○○曾向互助會會員收取會款，已為其所不否認，
    而被告等冒標上開互助會所得款項亦部分用以填補被告丁○○所經營之眼鏡生意
    之虧損，且該生意之財務雖由被告丁○○處理，惟向由壬○○向丁○○拿取家用
    生活費，壬○○亦知丁○○之眼鏡生意經營不善等情，已為被告壬○○所不否認
    ，自難認被告丁○○就上開冒標互助會會款並未參與至明，足見被告二人就上開
    冒標互助會款之犯行確具有犯意聯絡及行為分擔至明。是以被告等上開所辯均不
    足採，本件事證明確，被告等上揭犯行均堪以認定。
二、按被告丁○○及壬○○係載明如附表所示遭冒標之活會會員之姓名及競標之利息
    在標單上而參與投標，並未在標單上載明標單字樣，依我國民間互助會之習慣，
    該標單應屬刑法第二百二十條第一項之準文書。核被告丁○○及壬○○冒用活會
    會員名義，在標單上書寫姓名及標金以偽造標單，並據以行使而得標，是其等所
    為係犯刑法第二百十六條、第二百二十條、第二百十條之行使偽造私文書罪；又
    意圖為自己不法之所有，以詐術向其所招募之互助會會員騙取會款，核其等所為
    係犯刑法第三百三十九條第一項之詐欺取財罪。被告二人就上開犯行間具有犯意
    聯絡及行為分擔，為共同正犯。又被告等偽造上開遭冒標之活會會員等之署押部
    分為偽造私文書之部分行為，不另成罪；又偽造私文書後持以行使，偽造之低度
    行為亦應為行使之高度行為所吸收，僅論以行使偽造私文書罪處斷。又被告等一
    次冒標行為，使多數活會會員同時受害，為想像競合犯，應從一重論處詐欺取財
    罪。又被告等所犯上開行使偽造私文書罪及詐欺取財罪二罪間，有方法結果之牽
    連關係，為牽連犯，應從一重之行使偽造私文書罪處斷。又被告等先後多次行使
    偽造私文書犯行，時間緊接，犯罪基本構成要件相同，顯均係基於概括之犯意反
    覆為之，應依連續犯之規定論以一罪並加重其刑。又被告等所犯之行使偽造私文
    書罪部分，雖未據起訴，惟與起訴並經本院為有罪判決之被告等詐欺取財部分有
    牽連犯之裁判上一罪關係，本院自得併予審理，併此敘明。爰審酌被告等素行、
    犯罪之動機、目的、手段、所生危害、與被害人關係、冒標金額及會數、明知經
    濟狀況已週轉困難，猶仍於八十八年七月十日招募如附表編號三所示之互助會，
    並以會首身份收取第一會會款及冒標三會會款，再由壬○○姊姊郭明蓮標取一會
    後旋即宣告倒會、被告二人行為之分擔程度、犯罪後態度且迄今並未與告訴人達
    成民事和解賠償損失等一切情狀，量處如主文所示之刑，以資懲儆。所偽造之標
    單、署押，既未扣案，且參一般民間互助會標會情況，投標者所繕寫之標單多於
    開標後予以丟棄之常情，應認該標單業已滅失，爰不併予宣告沒收，附此敘明。
據上論斷，應依刑事訴訟法第二百九十九條第一項前段，刑法第二十八條、第五十六
條、第二百十條、第二百二十條、第二百十六條、第三百三十九條第一項、第五十五
條，罰金罰鍰提高標準條例第一條前段，判決如主文。
中    華    民    國      八十九    年      五      月      十一        日
                              臺灣臺南地方法院刑事第四庭
                                      法  官   楊惠芬
右正本證明與原本無異。
如不服本判決，應於送達後十日內向本院提出上訴狀。
                                      書記官   李榮杰
中    華    民    國      八十九    年      五      月      十一        日
附表：
┌──┬─────┬────┬────┬───┬───┬───────┐
│編號│互助會起迄│每會金額│會員人數│應存活│實際活│仍為活會之會員│
│    │時間      │        │        │會會數│會會數│              │
├──┼─────┼────┼────┼───┼───┼───────┤
│一  │86.6.5  至│一萬元  │三十一人│二會  │九會  │辛○○、王豐崎│
│    │88.12.5   │        │        │      │      │己○○、癸○○│
│    │          │        │        │      │      │戊○○、庚○○│
│    │          │        │        │      │      │子○○、丙○○│
│    │          │        │        │      │      │甲○○        │
├──┼─────┼────┼────┼───┼───┼───────┤
│二  │87.3.20至 │二萬元  │二十四人│四會  │十三會│王文東、王湘翰│
│    │89.2.20   │        │        │      │      │莊武田、梁啟明│
│    │          │        │        │      │      │王進雄、王志文│
│    │          │        │        │      │      │林麗華、阿惠（│
│    │          │        │        │      │      │三會）、阿桃（│
│    │          │        │        │      │      │丙○○之偏名）│
│    │          │        │        │      │      │盆仔、另一名不│
│    │          │        │        │      │      │詳            │
├──┼─────┼────┼────┼───┼───┼───────┤
│三  │88.7.10至 │二萬元  │二十五人│二十會│二十三│蔡佩真、劉南宏│
│    │90.7.10   │        │        │      │會    │莊文忠        │
└──┴─────┴────┴────┴───┴───┴───────┘
附錄本案論罪科刑法條全文：
刑法第二百十條：
偽造、變造私文書，足以生損害於公眾或他人者，處五年以下有期徒刑。
刑法第二百二十條第一項：
在紙上或物品上之文字、符號、圖畫、照像，依習慣或特約，足以為表示其用意之證
明者，關於本章及本章以外各罪，以文書論。
刑法第二百十六條：
行使第二百十條至第二百十五條之文書者，依偽造、變造文書或登載不實事項或使登
載不實事項之規定處斷。
刑法第三百三十九條第一項：
意圖為自己或第三人不法之所有，以詐術使人將本人或第三人之物交付者，處五年以
下有期徒刑、拘役或科或併科一千元以下罰金。


司法院資訊處製作；財團法人民間司法改革基金會備份。
